臺灣臺中地方法院刑事判決　　　　　　　　　　　　　九十一年度自字第三一六號
　　自　訴　人　鑫來小客車租賃有限公司　　　設臺中市○○路九九號之十四
　　代　表　人　黃姵瑜
　　自訴代理人　鞠金蕾律師
　　被　　　告　甲○○
　　　　　　　　丙○○
　　　　　　　　乙○○
右列被告因侵占等案件，經自訴人提起自訴，本院判決如左：
    主  文
甲○○、丙○○、乙○○均無罪。
    理  由
一、自訴意旨略以：緣自訴人鑫來小客車租賃有限公司（下稱鑫來公司）法定代理人
    黃姵瑜，從事出租小客車為業，民國（下同）九十一年一月七日，被告甲○○持
    身分證及駕照前往臺中市○○路九十九號之十四之鑫來公司處，聲稱欲租用自用
    小客車，並指定承租當時停放在公司門前之車號３Ｑ—７０７８白色自用小客車
    ，該車乃為自訴人鑫來公司之法定代理人黃姵瑜之父黃樹竹所有，黃姵瑜則於徵
    詢黃樹竹之同意後，與被告甲○○簽訂租賃契約，約明租賃三天，被告甲○○亦
    當場簽訂本票二張作為擔保，豈料上開自用小客車經由被告甲○○承租後，應於
    三天後駛還自訴人，但逾期仍不見前來歸還，自訴人遂利用該車上所裝置之衛星
    導航系統查詢，始發現該車蹤跡，循線查訪後，於彰化縣花壇鄉○○村○○路○
    段八０二號，被告丙○○所經營之鈞允汽車商行內，詎料被告丙○○竟稱該車係
    一自稱為「丁○○」之人前往鈞允車行，提出汽車車主黃樹竹之身分證正本表示
    該黃樹竹為其岳父即黃樹竹囑其託售，被告丙○○即以新台幣（下同）二十六萬
    元向該「丁○○」購得系爭自用小客車，嗣再以二十八萬元出售予另被告乙○○
    ，並辦理過戶手續。惟被告丙○○既開設汽車商行，當知買進車輛應查明出賣人
    與車主之身分，如有委託，亦應有授權書類為憑，豈能僅由出賣人持車主之身分
    證正本、印章即可交易，顯然被告丙○○明知系爭汽車乃贓車而故意買受，況被
    告乙○○與丙○○乃舅姪關係，其交易是否為真實，頗有疑竇，且夥同丁○○前
    往監理站辦理過戶時，竟由被告乙○○代簽車主黃樹竹簽名而非由該「丁○○」
    所簽，亦有違常情，顯見被告乙○○與丙○○應屬共犯，自訴人不甘出租汽車竟
    無車主同意下竟被過戶他人所有，因認被告甲○○涉犯刑法第三百三十五條第一
    項侵占罪，而被告丙○○、乙○○二人明知本件系爭自用小客車並無車主之授權
    書，顯見該車來源可疑，竟仍然故意買受，乃涉犯刑法第三百四十九條第二項之
    故買贓物罪嫌，另被告乙○○在監理站辦理過戶時，未經車主黃樹竹同意而書寫
    「黃樹竹」簽名於過戶手續之文件上，係涉犯刑法第二百十七條之偽造署押罪嫌
    云云。
二、按犯罪事實應依證據認定之，無證據不得推定其犯罪事實；不能證明被告犯罪者
    ，應諭知無罪之判決，刑事訴訟法第一百五十四條、第三百零一條第一項分別定
    有明文。次按刑法上之侵占罪，以侵占自己持有他人之物為構成要件，亦即以持
    有他人之物為前提，否則自無以侵占罪相繩之理，此依據刑法第三百三十五條第
    一項之文義解釋即可推知。次按刑法上處罰有形的偽造文書，非祇因其虛捏或冒
    用他人名義，而在於虛偽文書有害於公共信用及社會交往之安全，故必內容虛偽
    ，方有發生如此妨害之可能，以保護文書之實質的真正。是刑法第二百十條至第
    二百十二條之所謂偽造文書，必須文書之名義人非屬真正，同時其內容亦復有欠
    真實，方為相當，此觀同法第二百十三條、第二百十五條就自己名義製作之文書
    而屬於無形之偽造特設處罰之規定，即足反證各該條規定以外之無形偽造，概在
    不罰之列，要無庸疑。況刑事法上之犯罪，以行為人主觀上有實現特定犯罪構成
    事實之決意（或認識），並且客觀上有實施此項犯罪構成事實之行為，始稱相當
    。若行為人主觀上欠缺此項實現犯罪構成事實之意思（或認識），縱外觀上有此
    一「實施」之行為者，仍不得謂其已該當於特定之犯罪構成要件，而予以非難，
    令負刑責。就偽造私文書之罪以言，倘行為人對文書制作人主觀上欠缺知為無制
    作權之人，僅係聽命於該人，自己並無斟酌取捨之權者，雖將虛偽不實之事項，
    登載於文書之上，亦僅屬充當被利用之工具，仍難遽繩以正犯之責，最高法院六
    十九年度台上字第三一九一號、八十三年度台上字第七五一號分別著有裁判可資
    參照。又刑事訴訟制度受「倘有懷疑，則從被告之利益為解釋」、「被告應被推
    定為無罪」原則所支配，故得為訴訟上證明者，無論為直接或間接證據，須客觀
    上於吾人一般社會生活經驗均不致有所懷疑，而達於確信之程度者，且除認定被
    告犯罪之外，無從本於同一事證為其他有利於被告之合理推斷，始可據為有罪之
    認定，倘其證明尚未達於確信之程度，而有合理可疑存在時，即難據對被告為不
    利之認定，換言之，在「法律判斷」上，即不能為被告有罪之認定。
三、自訴人自訴被告甲○○涉犯侵占罪嫌，係以小客車租賃契約書一份、「甲○○」
    之駕照及身分證影本各一份為其論述依據；又自訴被告丙○○、乙○○共犯故買
    贓物罪嫌以及被告乙○○另涉犯偽造署押之罪嫌，則係以被告丙○○乃專業汽車
    商行之負責人，豈有不知中古車車價而竟以低於市場行情之價格向自稱為「丁○○」之人買受系爭自小客車，且該自稱為「丁○○」之人並未出具車主黃樹竹之
    汽車買賣委託相關憑證，被告丙○○在未經確實查證程序之情形下即故買該自小
    客車，顯有違常情；而被告乙○○與被告丙○○間具有舅姪關係，竟於短短二天
    之內即將系爭自用小客車辦理過戶，亦與常情有違，顯見二人就故買贓物部分有
    犯意之聯絡；再者被告乙○○於監理站填具「車輛過戶申請登記書」時，未經真
    正車主黃樹竹之同意即竟於該文書上簽寫「黃樹竹」之署押，顯係具有偽造署押
    之犯行，並有該車輛過戶申請登記書一份為據云云。惟被告甲○○辯稱：不曾向
    自訴人公司租用系爭自用小客車，該由自訴人所提出之租賃契約書並非其所簽發
    ，而自訴人所提出之「甲○○」身分證影本及駕駛執照影本係遭他人就相片部分
    移花接木，並非其所有等語；被告丙○○、乙○○就程序部分抗辯稱其等向自稱
    「丁○○」之人購買系爭自小客車之行為並非在臺中縣市發生，臺灣臺中地方法
    院應無管轄權；至於實體部分，被告丙○○辯稱：當時自稱為「丁○○」之男子
    駕駛系爭自用小客車至鈞允汽車商行表示欲出售系爭自用小客車時，其曾依據該
    車牌號碼查詢該車有無失竊報案紀錄以及是否為供租賃之自用小客車，惟該車並
    無相關資料，其相信該車來源並無不法，況該自稱為「丁○○」之男子亦提出車
    主「黃樹竹」之身分證正本，遂不疑有他，此外以該自用小客車之年份而言，在
中古車市場上出售二十六萬元係屬合理，並無任合不合常情之處；被告乙○○則
    辯稱：原本即委託被告丙○○所經營之鈞允汽車商行代覓中古車輛，九十一年一
    月九日因丙○○告以有車況不錯之中古車，遂前往看車並隨即表示願意辦理過戶
    手續，當時前往監理站是由該「丁○○」之男子陪同前往，其雖曾在汽車買賣過
    戶申請登記書上簽寫「黃樹竹」之名字，惟當時沒有想太多，而且「丁○○」確
    實持有「黃樹竹」之身分證正本，其也沒有想太多等語。經查：
  (一)程序方面：按案件固由犯罪地或被告之住所、居所或所在地之法院管轄，惟數人
    共犯一罪或數罪之相牽連案件，得合併由具有土地管轄權其中之一法院管轄，刑
    事訴訟法第五條第一項、第六條第一項、第七條第二款定有明文。且案件管轄權
    之有無，應以起訴時為判斷之時點。本件自訴人自訴之伊始係認被告甲○○、丙○○、乙○○三人共犯侵占、故買贓物及偽造署押之罪嫌，縱被告丙○○、乙○○之住所地非在本院轄區內，且該二人依自訴人所述之犯行亦非在本院管轄區域
    內所發生，惟依前開說明，本院由自訴人自訴之事實及時點觀察，應認本院就本
    案仍有管轄權，合先敘明。
  (二)實體方面：
  1.被告甲○○涉犯侵占罪嫌部分：本件被告甲○○之身分證以及汽車駕駛執照係遭
    人移花接木而持向自訴人承租系爭自小客車，該向自訴人租車之人並非到庭之被
    告甲○○等情，業據本院當庭檢視由自訴人庭呈之證件上之相片與到庭之被告甲○○並非同一人，且被告甲○○之身分證（八十九年十一月二十日換發）背後之
    住遷註記欄第一欄之街路門牌記載方式顯與自訴人所呈之租車人「甲○○」之身
    分證影本（亦為八十九年十一月二十日換發）之同欄註記上有字數編排上之差異
    等情，亦經本院當庭勘驗屬實，有九十一年七月十二日當庭勘驗筆錄在卷可證，
    復為自訴人之法定代理人黃姵瑜所不爭執；加以被告甲○○之汽車駕駛執照曾於
    本案發生前之九十一年一月七日遭人假冒被告甲○○之名義以遺失為由補照，而
    該登記書上之相片與自訴人所持有之「甲○○」之身分證及駕駛執照影本上之相
    片係屬同一人所有以及被告甲○○曾因遭人冒用證件而遭交通警察以其違規為由
    而處分，嗣經本院交通法庭已久十一年度交聲字第二五二號撤銷該處分而不罰等
    情，有本院依職權向交通部公路總局臺中區監理所豐原監理站函調之汽（機）車
    駕駛人異動登記書一份以及被告甲○○所提之本院九十一年度交聲字第二五二號
    裁定書影本一份附卷可稽，堪信被告甲○○辯稱未曾向自訴人公司租借汽車等語
    為真實可採，而自訴代理人就此亦於本院陳述意見本件應係告錯人，故其自訴被
    告甲○○涉犯侵占罪嫌，應屬無稽。
  2.被告丙○○、乙○○涉犯共同故買贓物罪嫌部分：本件係由自稱「丁○○」之男
    子於九十一年一月九日當天，駕駛系爭自小客車前來兜售，並稱該車係其岳父「
    黃樹竹」所有，表明欲出賣，被告丙○○曾經當場查詢該車並無失竊報案紀錄或
    者設定動產擔保登記等情，來源並無可疑之處，並檢視該「丁○○」所提出之車
    主「黃樹竹」之身分證正本、印章及車籍資料等物件，業據被告丙○○供呈在卷
    ，並有該「丁○○」之人所簽訂之汽車買賣合約書一份在卷可稽；經本院傳訊證
    人丁○○到庭，該證人丁○○結證稱：並未駕駛系爭車輛前往被告丙○○之處兜
    售，其身分證曾經遭人冒用向車行租車等語，而被告丙○○、乙○○亦表明並非
    當庭之證人「丁○○」與其等辦理汽車買賣事宜；再查，本件系爭車輛曾於九十
    一年一月四日間遭「丁○○」之人向臺中區監理所辦理汽車車輛異動登記書，復
    於同年一月七日有向臺中區監理所豐原監理站辦理補辦新領牌照登記書等情，有
    本院依職權向交通部公路總局臺中區監理所豐原監理站調閱之補登記書影本一份
    及交通部公路總局臺中區監理所提供之系爭車輛之車籍資料影本二紙在卷可稽，
    顯然本件亦係有人冒用證人丁○○之名義而向被告丙○○兜售系爭車輛等情無疑
    ；加以本件經本院再度向交通部公路總局臺中區監理所彰化監理站函詢辦理自用
    小客車過戶之流程及應檢具之證件為何？經該站於九十一年七月三十一日以九一
    中監彰字第九一一八八二二號函覆說明自用小客車辦理過戶時，應檢具原車主及
    新車主之身分證名文件、印章、行車執照、新領牌照登記書車主聯，並免除核對
    原車主印鑑之核對等節，有該函文一份在卷可憑，本件既已於九十一年一月九日
    當天由自稱「丁○○」之人與被告乙○○共同前往彰化監理站辦畢所有權移轉之
    相關手續，堪信當時必有車主黃樹竹之身分證正本方能通過彰化監理站之審核，
    而證人黃樹竹亦到庭陳稱其行車執照均放置在系爭車輛上，則被告丙○○辯稱當
    時確實有查核該車車主之相關證件等語，尚堪採信。從而，被告丙○○於買受系
    爭車輛時固有未檢視該「丁○○」之人是否提具原車主黃樹竹之委託買賣相關文
  件，惟其確實有查核該車輛之來源，已如前述，而該自稱「丁○○」之人亦能提
    出系爭車輛車主黃樹竹之身分證及行車執照正本，則難謂其買受該車輛時有知悉
    該車輛係屬來歷不明之贓物之主觀上之故意存在。況被告丙○○收購該車之價格
    與同年份車輛之市價並無甚差異等情，亦據自訴代理人陳明在卷，則本件自訴人
    認被告丙○○係犯有故買贓物之犯嫌，當屬無證據足資證明，而被告乙○○係經
    由被告丙○○之介紹而承購該車，自亦無故買贓物之犯行等情，應堪認定。
  3.被告乙○○涉犯偽造私文書罪嫌部分：按「法院應依自訴狀所載自訴事實，探究
    其真意，適用法律，不受其所引法條之拘束。」，本件自訴人自訴被告乙○○於
    辦理系爭自小客車過戶移轉登記手續時，於該汽（機）車過戶申請登記書上偽造
    「黃樹竹」之署押而涉犯有刑法第二百十七條之偽造署押之罪嫌，惟該過戶申請
    登記書既係表明車輛買賣過戶之用意證明，則在其上偽簽原車主姓名之行為，即
    屬審查是否該當偽造私文書之構成要件之範疇而非單純之偽造署押之罪嫌，合先
    敘明。本件被告乙○○固不否認該汽（機）車過戶申請登記書上之「黃樹竹」之
    簽名係由其自己所為，惟辯稱因為當天向「丁○○」買車已檢視過該「丁○○」
    所提出之證件，到監理站時，該「丁○○」之人要其自己上去辦理，其因為已查
    核過證件遂不疑有他，認為該「丁○○」有授權其簽署「黃樹竹」之姓名以完成
    過戶手續之辦理，且其真正之意思亦確實係要辦理過戶移轉登記無誤，則依前揭
    二、中段之說明，應認被告乙○○縱有簽署「黃樹竹」之署押，惟其以為已經過
    授權，實際上亦確實有辦理過戶移轉登記手續之真意，並無製作內容虛假之文書
    之主觀上之故意存在，故本件亦難就此認定被告乙○○涉犯有偽造私文書之犯行
    。
  4.綜上所述，本件既查無積極確切之相關事證足認被告等人有何侵占、故買贓物及
    偽造私文書之犯行，既不能證明被告等人犯罪，自應依法為被告三人無罪判決之
    諭知。
據上論斷，應依刑事訴訟法第三百四十三條、第三百零一條第一項，判決如主文。
中      華      民      國      九十一      年      十一    月  二十一  日
                            臺灣臺中地方法院刑事第七庭
                                        法  官  林學晴
右正本證明與原本無異。
如不服本判決，應於送達後十日內向本院提出上訴狀 （須附繕本） ，上訴於台灣高
等法院臺中分院。
                                        書記官
中      華      民      國      九十一      年      十一    月  二十一  日
